【裁判字號】    99,竹簡,193
【裁判日期】    990531
【裁判案由】    遷讓房屋等
【裁判全文】
臺灣新竹地方法院民事簡易判決         99年度竹簡字第193號
原      告  行政院國軍退除役官兵輔導委員會新竹榮民服務處
法定代理人  乙○○
訴訟代理人  盛枝芬律師
被      告  甲○○○○○○
上列當事人間遷讓房屋等事件，本院於民國99年5 月17日言詞辯
論終結，判決如下：
    主      文
被告應將門牌號碼新竹市○區○○路四二四號一樓房屋騰空遷讓
返還原告。
被告應給付原告新台幣肆萬捌仟元及自民國九十九年四月二十九
日起至清償日止按年息百分之五計算之利息。並自民國九十九年
五月一日起至遷讓之日止按月支付原告新台幣壹萬貳仟元。
訴訟費用由被告負擔。
本判決得假執行。
    事實及理由
壹、程序方面：
    按訴狀送達後，原告不得將原訴變更或追加他訴，但被告同
    意或請求基礎事實同一者，不在此限；又被告於訴之變更或
    追加無異議，而為本案言詞辯論者，視為同意變更或追加，
    民事訴訟法第255 條第1 項第1 款、第2 款及第2 項定有明
    文。經查，原告提起本件訴訟時，起訴狀原聲明：被告應將
    門牌號碼新竹市○區○○路424 號1 樓房屋清空搬遷，將房
    屋交還原告。嗣原告於民國99年4 月28日將訴之聲明變更為
    ：(1)被告應將門牌號碼新竹市○區○○路424 號1 樓房屋清
    空搬遷，將房屋交還原告。(2)被告應給付原告新台幣（下同
    ）48,000元及自書狀送達被告之翌日起至清償日止按年息百
    分之5 計算之利息。並自民國99年5 月1 日起至遷讓之日止
    按月支付原告12,000元。核其請求基礎事實同一，且被告並
    無異議而為本案言詞辯論，視為同意原告訴之變更，參諸前
    揭規定，原告所為訴之變更，應予准許。
貳、實體方面：
一、原告主張：
(一)、門牌號碼新竹市○區○○路424 號房屋為已故榮民孫本源所
    有，孫本源於94年3 月14日過世，由原告任其遺產管理人（
    台灣地區與大陸地區人民關係條例第68條），原告並依法聲
    請公示催告，孫本源於過世前曾將其上開房屋以每月12,000
    元出租予被告彭秋鏈（即彭莉庭），租期至95年2 月28日止
    ，因積欠93年12月至94年5 月之租金72,000元未付，經原告
    索討，被告彭秋鏈清償所積欠租金並承諾按月支付租金至租
    期屆滿之95年2 月28日即交還房屋，有被告94年5 月25日書
    面約定可憑，租期屆滿後因被告改名為彭莉庭並請求依原承
    租金額換約，經原告同意後與被告訂立租約，嗣後歷經95年
    6 月30日、96年7 月1 日、96年12月31日、97年7 月1 日及
    97年11月6 日之換約，97年11月6 日租約約定之租賃期限為
    自98年1 月1 日至6 月30日止，因系爭房屋將於98年底辦理
    解交國有財產局收歸國有，98年4 月間原告即令責任區之輔
    導員通知被告，孫本源之遺屋只能租到98年12月31日止即必
    須交還，被告知悉雙方租賃只到98年12月31日，因此於98年
    5 月22日繳付5 月至7 月之3 個月租金，98年7 月1 日至12
    月31日原告即未與被告另訂書面租約，98年7 月27日原告再
    以書面函知被告及其餘承租人，租期至98年12月31日止，請
    被告於98年12月31日將房屋清空返還，被告於98年8 月4 日
    繳交8 月份租金12,000元後，卻來函聲明藉口有民法第451
    條之情形，主張雙方為不定期限繼續契約，無意交還房屋，
    然原告98年4 月及7 月27日之通知即已明確告知被告雙方租
    期到98年12月31日止，原告收取租金係於二造租賃期間，無
    與被告為不定期限租賃之意思，被告主張「租賃屆滿」以及
    原告對其租期屆滿後仍為租賃物之使用未表示反對等說詞尚
    無可採，且原告又分別再以98年9 月29日函及98年10月19日
    存證信函，通知被告不續約之意思，惟屆期被告仍拒絕返還
    。按承租人於租賃關係終止後應返還租賃物，民法第455 條
    規定；又遺產管理人之職務為保存遺產而為必要之處置以及
    於遺產歸屬國庫時為必要之處置，民法第1179條第1 項第2
    、4 款訂有明文，為請求返還租賃物及為保存遺產之必要，
    請求判決如聲明。
(二)、被告應該給付原告48,000元及至遷讓房屋時止按月以12,000
    元計算之不當得利部分：
    按「依不當得利之法則請求返還不當得利，以無法律上之原
    因而受利益，致他人受有損害為其要件，故其得請求返還之
    範圍，應以對方所受之利益為度，非以請求人所受損害若干
    為準，無權占有他人土地，可能獲得相當於租金之利益為社
    會通常之觀念……」（最高法院61年台上字第1695號判例參
    照），被告無權占有原告保管之孫本源遺產，自屬無法律上
    原因而受有利益，並致原告受有損害，原告自得依民法第17
    9 條之規定，請求被告返還不當得利予原告。兩造租約至98
    年12月31日止，自99年1 月1 日起，被告即屬無權占用，受
    有相當於每月12,000元免於支出租金之不當得利。自99年1
    月1 日至99年4 月30日止，被告已受有不當得利12,000元×
    4 （月）＝48,000元，被告應返還原告48,000元及遲延利息
    。另自99年5 月1 日起至被告遷讓房屋之日止，被告應按月
    支付12,000元之不當得利予原告。
(三)、對被告抗辯之陳述：
    兩造租約至98年12月31日止，被告繳付98年8 月租金，無關
    民法第451 條不定期限租賃之規定，孫本源生前與被告訂立
    房屋租約，孫本源過世後原告依法為孫本源遺產管理人，自
    95年間依被告陳情，將房屋繼續出租予被告，98年4 月、5
    月間原告為辦理98年底房屋解繳國有財產局事宜，由責任區
    輔導員通知承租人房屋租約租期至98年12月底止，本件原告
    係由董一瓏輔導員通知被告。98年7 月27日原告再統一發文
    予各承租人「租期將於98年12月31日屆滿，屆時該房屋諒不
    再續約，請依約將房屋清空返還」，被告業已收受該通知98
    年6 月30日之書面租賃契約期滿時，原告未再令被告訂立至
    98年12月31日之書面契約，以致於被告拒不交還房屋，並藉
    口雙方為不定期限租賃。原告於98年5 月22日即收取被告一
    次繳付98年5 月、6 月、7 月3 個月之租金36,000元，可知
    雙方當時已認知房屋租約至98年12月底止，設兩造租約僅至
    98年6 月30日，則被告不可能於5 月即繳付至98年7 月底之
    租金，原告之承辦人員更不可能於98年5 月22日無租約而收
    取被告98年7 月之租金。被告98年8 月4 日繳交8 月份租金
    前，即已收受原告98年7 月27日通知函，通知兩造租約至98
    年12月底，被告98年8 月17日始來函聲明雙方有不定期限租
    賃意思，並無可採。原告收取被告98年7 月至12月租金係收
    取兩造租期內之租金，故兩造並無民法第451 條不定期租賃
    之可能。
(四)、訴之聲明：
  1.被告應將門牌號碼新竹市○區○○路424 號1 樓房屋清空搬
    遷，將房屋交還原告。
  2.被告應給付原告48,000元及自書狀送達被告之翌日起至清償
    日止按年息百分之五計算之利息。並自99年5 月1 日起至遷
    讓之日止按月支付原告12,000元。
  3.訴訟費用由被告負擔。
(五)、證據：
    孫本源除戶戶籍謄本、臺灣新竹地方法院94年度催字第79號
    裁定、被告甲○○○○○○94年5 月25日書面約定、原告98
    年7 月27日竹榮處字第0980004095號函、被告98年10月12日
    竹北六家郵局第00557 號存證信函、原告98年9 月29日竹榮
    處字第0980005513號函、原告98年10月19日新竹清華大學郵
    局第00166 號存證信函、租約、被繼承人遺產收支查詢（均
    影本）為證。
二、被告抗辯：
(一)、按民法第451 條明文規定：「租賃期限屆滿後，承租人仍為
    租賃物之使用收益，而出租人不即表示反對之意思者，視為
    以不定期限繼續契約。又「民法第451 條所謂出租人不即表
    示反對之意思，係指依一般交易觀念，出租人於可能表示意
    思時而不表示者而言，上訴人之辦公處所與被上訴人之營業
    所既係設在同一街道，而上訴人之管理員復在系爭房屋樓上
    居住，均為兩造所不爭執，則被上訴人於租賃期限屆滿後，
    仍為租賃物之使用，揆諸一般交易觀念，上訴人顯非不能即
    時表示反對之意思，乃竟沉默不言，遲至月餘始表示異議，
    自難謂非與上開法條規定之事由相當（最高法院42年台上字
    第122 號判例意旨）。「定期租賃契約期滿後之得變為不定
    期租賃者，在出租人方面係以有無即表示反對之意思為條件
    （最高法院47年台上字第1820號判例意旨前段）」民法第45
    1 條所定出租人於租期屆滿後須即表示反對之意思，始生阻
    止續租之效力。意在防止出租人於租期屆滿後，明知承租人
    就租賃物繼續使用收益而無反對之表示，過後忽又主張租賃
    關係消滅，使承租人陷於窘境而設」（最高法院55年台上字
    第276 號判例意旨前段）是「上訴人如於期限屆滿後，仍為
    租賃物之使用收益，被上訴人並已收受其期限屆滿後之租金
    ，則依民法第451 條之規定，自應視為以不定期限繼續契約
    ，非被上訴人另有合法終止契約之意思表示，兩造間之租賃
    關係，尚不得謂非存續。」同院33年上字第3763號判例意旨
    參照，系爭本案被告於93年2 月25日與榮民孫本源訂立房屋
    租賃契約書（房屋坐落於新竹市○○路424 號l 樓，係違章
    建築）租期2 年即租賃期限至95年3 月30日。租金每月12,0
    00元正，孫本源於94年3 月14日去世，原告即依法於95年12
    月31日邀被告訂立該違章建築房屋，繼續租賃契約，租期半
    年，租期至95年12月31日，嗣每六月陸續訂立租約，六度換
    約至98年6 月30日租期屆滿惟原告於98年5 月22日開立收據
    向被告收取至98年7 月31日止之租金，迨被告使用收益前揭
    標的至98年7 月30日始收到原告表示租金98年12月31日租期
    屆滿，則被告於98年8 月17日巳向原告表明依民法第451 條
    規定: 「租賃期限屆滿後，承租人仍為租賃物之使用收益，
    而出租人不即表示反對之意思者，視為以不定期限繼續契約
    。兩造租賃契約原於98年6 月30日屆滿，原告空口主張兩造
    租賃契約期限於98年12月31日止，與事實不符。
(二)、次按「當事人主張有利於己之事實者，就其事實有舉證之責
    任。民事訴訟法第277 條前段規定有明文，又「請求履行債
    務之訴，除被告自認原告所主張債權發生原因之事實外，應
    先由原告就其主張此項事實，負舉證之責任，必須證明其為
    真實後，被告於其抗辯事實，始應負證明之責任，此為舉證
    責任分擔之原則。民事訴訟如係由原告主張權利者，應先由
    原告負舉證之責，若原告先不能舉證，以證實自己主張之事
    實為真實，則被告就其抗辯事實即令不能舉證或其所舉證據
    尚有疵累，亦應駁回原告之請求。」最高法院43年台上字第
    377 號判例、同院17年上字第917 號判例意旨參見，本案原
    告主張於98年4 月間即通知被告租期至98年12月31日止，原
    告於租賃期間早已收取租期屆滿後之租金，供被告承租使用
    ，原告就其主張已通知被告及98年5 月22日雙方已認知房屋
    租約至98年12月底，應負舉證責任。
(三)、末按民法第326 條規定：「債權人受領遲延，或不能確知孰
    為債權人而難為給付者，清償人得將其給付物，為債權人提
    存之。」，是「債務人提出給付，而債權人拒絕受領，或不
    能確知孰為債權人，致債務人無從給付者，應使債務人得為
    債權人提存其標的物，而免其債務，方足以保護債務人之利
    益。民法第326 條立法理由中段參照，本案被告提出99年1
    至4 月租金，原告拒絕受領，予以寄回，被告迫不得已依法
    提存，乃原告再為重複求償，應予駁回。
(四)、答辯聲明：
  1.原告之訴駁回。
  2.訴訟費用由原告負擔。
(五)、證據：
    提出兩造97年11月6 日房屋租賃契約書、原告98年5 月22日
    開立租金收據收取租金章戳、原告98年7 月27日竹榮處字第
    0980004095號函、被告98年8 月17日聲明書、新竹地院99年
    度存字第0142號提存書、新竹地院99年度存字第0274號提存
    書（均影本）為證。
三、兩造不爭執事項：
(一)、門牌號碼新竹市○區○○路424 號房屋為已故榮民孫本源所
    有，孫本源於94年3 月14日過世，由原告任其遺產管理人，
    原告並依法聲請公示催告，孫本源於過世前曾將其上開房屋
    以每月12,000元出租予被告甲○○○○○○，租期至95年2
    月28日止，被告因積欠93年12月至94年5 月之租金72,000元
    未付，經原告索討，被告甲○○○○○○清償所積欠租金並
    承諾按月支付租金至租期屆滿之95年2 月28日即交還房屋，
    租期屆滿後因被告改名為彭莉庭並請求依原承租金額換約，
    經原告同意後與被告訂立租約，嗣後歷經95年6 月30日、96
    年7 月1 日、96年12月31日、97年7 月1 日及97年11月6 日
    之換約，97年11月6 日租約約定之租賃期限為自98年1 月1
    日至6 月30日止。
(二)、被告於98年5 月22日繳付5 月至7 月之3 個月租金，98年7
    月1 日至12月31日原告即未與被告另訂書面租約，被告於98
    年8 月4 日繳交8 月份租金12,000元，原告又以98年9 月29
    日函及98年10月19日存證信函，通知被告不續約之意思。被
    告迄今仍未返還系爭房屋予原告。
(三)、被告曾向本院提存24,000元（本院99存字第274號）。
四、本件爭點：
(一)、原告是否已通知被告系爭房屋（孫本源之遺屋）將於98年底
    辦理解交國有財產局收歸國有，只能租到98年12月31日止即
    必須交還？被告是否知悉雙方租賃契約期限只到98年12月31
    日？原告有無與被告為不定期限租賃之意思？原告請求被告
    遷讓系爭房屋，有無理由？
(二)、原告請求被告給付相當租金之不當得利，有無理由？
五、本院之判斷：
(一)、原告是否已通知被告系爭房屋（孫本源之遺屋）將於98年底
    辦理解交國有財產局收歸國有，只能租到98年12月31日止即
    必須交還？被告是否知悉雙方租賃契約期限只到98年12月31
    日？原告有無與被告為不定期限租賃之意思？原告請求被告
    遷讓系爭房屋，有無理由？
  1.按定期租賃契約之出租人，反對租期屆滿後續租之意思表示
    ，不限於租期屆滿後，始得為之。其於訂約之際，若約明期
    滿後絕不續租，或續租應另訂契約之方式，以阻止續約之效
    力者，該租約於租期屆滿時，即當然消滅。除當事人另有新
    的租賃之合意，成立新的租賃契約外，承租人單方面之繼續
    使用原租賃物，仍為無權占有之法律關係（最高法院93年台
    上字第986號裁判意旨參照）。租賃定有期限者，其租賃關
    係，於期限屆滿時消滅；租賃期限屆滿後，承租人仍為租賃
    物之使用、收益，而出租人不即表示反對之意思者，視為以
    不定期限繼續契約，固為民法第450 條第1 項、第451 條所
    明定。惟出租人慮及承租人取得此項默示更新之利益，於訂
    約之際，訂明期滿後，絕不續租，或續租應另訂契約或其他
    相類之情形者，仍難謂不發生阻止續約之效力（最高法院91
    年台上字第221 號裁判意旨參照）。定有期限之租賃契約，
    如約定當事人之一方於期限屆滿前，得終止契約者，其終止
    契約，應依第450 條第3 項之規定，先期通知。租賃定有期
    限者，其租賃關係，於期限屆滿時消滅。未定期限者，各當
    事人得隨時終止契約。但有利於承租人之習慣者，從其習慣
    。前項終止契約，應依習慣先期通知。但不動產之租金，以
    星期、半個月或一個月定其支付之期限者，出租人應以曆定
    星期、半個月或一個月之末日為契約終止期，並應至少於一
    星期、半個月或一個月前通知之。民法第453 、450 條第3
    項定有明文：又按民法第450 條第3 項但書規定，立法理由
    主要在於保護承租人，課出租人應預留契約終止之期間，以
    免承租人措手不及，在由承租人終止契約之情形，並無是項
    限制，仍以按本文規定，依習慣先期通知為已足（最高法院
    87年台上第580 號裁判意旨參照）。按依不當得利之法則請
    求返還不當得利，以無法律上之原因而受利益，致他人受有
    損害為其要件，故其得請求返還之範圍，應以對方所受之利
    益為度，非以請求人所受損害若干為準，無權占有他人土地
    ，可能獲得相當於租金之利益為社會通常之觀念，是被上訴
    人抗辯其占有系爭土地所得之利益，僅相當於法定最高限額
    租金之數額，尚屬可採（最高法院61年台上第1695號裁判意
    旨參照）。
  2.兩造之契約原至95年2 月28日日止，嗣經換約，97年11月6
    日租約約定之租賃期限為自98年1 月1 日至6 月30日止。又
    證人董一瓏於本院審理中證稱：系爭房屋由我負責管理，98
    年初的時候，審計部來檢查我們的業務，當時審計部說遺屋
    不可以出租，我們處裡就要求輔導人員通知各承租戶到年底
    不再續租，我們接到通知後就打電話給被告說，遺屋不再續
    租，我們有告訴被告到98年底就不再續租給他，當時被告就
    說：好，我知道。我有打電話給被告本人，是被告本人接的
    電話，當時處裡有要求我們一定要通知到租賃戶，所以我們
    確實有去通知等語（見本院99年4 月28日筆錄）。被告則陳
    稱：98年7 月份底我收到存證信函之後我才知道原告不租給
    我們，可是我們已經繳納3 個月的租金，就是繳納到98年7
    月底，99年的租金我提存至法院等語（見本院99年4 月28日
    筆錄）。參酌兩造97年11月6 日租約約定之租賃期限為自98
    年1 月1 日至6 月30日止，被告卻於98年5 月22日一次預繳
    3 個月（98年5 月1 日至7 月31日止）租金，若非原告事前
    已告知被告租賃契約期間僅至98年年底，被告應無預繳98年
    7 月租金之理；況且原告於98年7 月27日、98年9 月29日發
    函通知被告，兩造系爭房屋租賃契約將於98年12月31日屆滿
    ，屆時該房屋不再續約，請依約將房屋清空返還，有原告98
    年7 月27日竹榮處字第0980004095函、98年9 月29日竹榮處
    字第0980005513號函在卷可稽。被告則於98年8 月4 日繳交
    8 月份租金，並於98年8 月17日、98年10月12日發函原告聲
    明雙方有不定期租賃契約。然而觀諸原告因系爭房屋將於98
    年底辦理解交國有財產局收歸國有，98年4 月間原告令責任
    區之輔導員通知被告，孫本源之遺屋只能租到98年12月31日
    止即必須交還，被告即已知悉雙方租賃契約期間98年12月31
    日屆滿，原告已依法事前通知被告，並未有「租賃期限屆滿
    後，承租人仍為租賃物之使用、收益，而出租人不即表示反
    對之意思」之情形，是以兩造間之租賃契約於98年12月31日
    租期屆滿時，即當然消滅。被告於租賃期間屆滿後仍單方面
    繼續使用原租賃物，為無權占有。
  3.按承租人於租賃關係終止後，應返還租賃物，民法第455 條
    前段定有明文。從而，原告基於租賃及所有物返還請求權之
    法律關係，請求被告騰空遷讓返還系爭房屋，為有理由，應
    予准許。
(二)、次按，無法律上之原因而受利益，致他人受損害者，應返還
    其利益。雖有法律上之原因，而其後已不存在者，亦同，民
    法第179 條定有明文。又「依不當得利之法則請求返還不當
    得利，以無法律上之原因而受利益，致他人受有損害為其要
    件，故其得請求返還之範圍，應以對方所受之利益為度，非
    以請求人所受損害若干為準，無權占有他人土地，可能獲得
    相當於租金之利益為社會通常之觀念，是被上訴人抗辯其占
    有系爭土地所得之利益，僅相當於法定最高限額租金之數額
    ，尚屬可採。」，最高法院61年台上字第1695號亦著有判例
    可資參照。次按租賃關係消滅後，承租人繼續占用租賃標的
    物，可能獲得相當於租金之利益，出租人因而受有不能使用
    收益之損害，顯亦侵害出租人之權利，此亦為社會通常之觀
    念。查被告未依約給付租金，兩造間租賃契約既已於98年12
    月31日屆滿，被告即無繼續占有系爭房屋之正當權源，惟被
    告迄仍繼續占用系爭房屋未予返還，揆諸前開說明，應認被
    告自屬無權占有，是原告既為系爭房屋之使用收益權人，則
    被告於系爭租賃契約終止後，繼續無權占用系爭房屋，受有
    使用系爭房屋之利益，致原告受有損害，該項利益依其性質
    無法返還，原告自得請求被告償還相當於租金之價額。兩造
    就系爭房屋之租金依兩造租賃契約約定每月12,000元，兩造
    所認知系爭房屋之價值與現今社會經濟狀況、系爭房屋週邊
    工商業繁榮程度等情狀亦屬相當，是以原告所請求每月12,0
    00元之作為計算不當得利損害賠償金之標準自為適當。從而
    ，原告依不當得利及侵權行為之法律關係，請求自租賃契約
    屆滿後已到期之4 個月相當租金之不當得利，及自99年5 月
    1 日起至遷讓返還系爭房屋1 樓房間之日止，按月給付原告
    相當於租金之損害金12,000元，亦屬有據，應予准許。
(三)、綜上所述，原告依據租賃契約之法律關係，請求被告將系爭
    房屋騰空遷讓返還原告；並依據不當得利之法律關係，請求
    被告給付4 個月相當租金48,000元不當得利，及自（變更）
    訴狀送達被告之翌日起即99年4 月29日起至清償日止按年息
    百分之5 計算之利息。及自99年5 月1 日起至遷讓返還前項
    房屋之日止，按月給付12,000元，為有理由，應予准許。
六、本件為簡易訴訟程序所為被告敗訴之判決，爰依民事訴訟法
    第389 條第1 項第3 款之規定，依職權宣告假執行。
七、本件判決基礎已臻明確，兩造其餘攻防方法及訴訟資料經本
    院斟酌後，核與判決結果不生影響，不另一一論述，併此敘
    明。
八、據上論結，本件原告之訴為有理由，依民事訴訟法第436條
    第2 項、第78條、第389 條第1 項第3 款，判決如主文。
中    華    民    國    99    年    5     月    31    日
                  新竹簡易庭    法  官  林麗玉
以上正本係照原本作成。
如對本判決上訴，須於判決送達後20日內向本院提出上訴狀。
中    華    民    國    99    年    5     月    31    日
                                書記官  鄭明枝

司法院資訊處製作；財團法人民間司法改革基金會備份。
